臺灣高雄地方法院刑事判決　　　　　　　　　　　　　九十年度易字第四七一九號
　　公　訴　人　臺灣高雄地方法院檢察署檢察官
　　被　　　告　乙○○
右列被告因詐欺案件，經檢察官提起公訴（民國九十年度偵字第九八○○號），本院
判決如左：
    主  文
乙○○連續意圖為自己不法之所有，以詐術使人將本人之物交付，處拘役伍拾日，如
易科罰金，以佰元折算壹日。
    事  實
一、乙○○係設於高雄縣仁武鄉○○○路一○○巷一之三號「建達診所」之負責醫師
    ，該診所於民國八十八年五月十一日，與中央健康保險局簽約成為辦理全民健康
    保險（下稱全民健保）特約之醫事服務機構，乙○○平日有從事醫療、製作病歷
    紀錄、及相關請領全民健保醫療費用等所需文書之業務，為從事於業務之人。竟
    意圖為自己不法之所有，基於概括犯意，分別於八十九年五月二十八日、八十九
    年八月二十八日，明知全民健保被保險對象蕭靜惠，僅於上開時地至建達診所各
    看診一次，竟於蕭靜惠之健康保險卡上，以看診一次蓋兩格健康保險卡換取酸痛
    貼布之方式，連續於其業務上製作之病歷表上為蕭靜惠分別於八十九年五月三十
    一日、八十九年八月三十一日分別因急性扁桃腺發炎就診及處方等不實之記載，
    並於其向中央健康保險局特約醫事服務機構費用申請總表、處方及治療明細、與
    無法以人之知覺直接認識，其內載有病人人別、醫療方式、病歷及申請健保給付
    醫療費用電磁紀錄之磁碟片等文書，將「病歷記載及費用申報資料」等其明知為
    不實之事項，登載於右揭文書上，並持上開登載不實之中央健康保險局特約醫事
    服務機構費用申請總表及前揭內容之電磁紀錄磁碟片，向中央健康保險局訛報診
    療項目，並申領該等項目之醫療費用金額，使中央健康保險局陷於錯誤而如數給
    付，並詐得新臺幣（下同）五百零二元，並足生損害於中央健康保險局對醫務管
    理之正確性，及使全國整體健康保險資源受有不當損害。
二、案經中央健保局函請臺灣高雄地方法院檢察署檢察官偵查起訴。
    理  由
一、訊據被告乙○○矢口否認有何行使業務登載不實文書及詐欺取財等犯行，辯稱：
    蕭靜惠確實因病歷上之疾病看診，因為病人有扭傷才送給他們酸痛貼布，並非蓋
    一格健康保險卡換取的，伊完全遵照中央健康保險局之規定云云。惟查，被告右
    揭犯罪事實，業據證人蕭靜惠於偵訊中結證在卷，核與證人即中央健康保險局高
    屏分局職員丙○○、甲○○於本院結證之情節相符，復有中央健康保險局與建達
    診所簽訂之契約、中央健康保險局業務訪查訪問紀錄、醫事機構保險對象就醫其
    間歸戶、病歷表等在卷足憑，被告所辯，與證人蕭靜惠、丙○○、甲○○證述之
    內容不符，顯係事後卸責之詞，不足採取。本件事證明確，被告犯行堪以認定。
二、查被告乙○○業務上所製作載有病人人別、醫療方式、病歷表及申請健保醫療給
    付費用之磁碟片及文書，為不實之記載，並持以向中央健康保險局申請健保醫療
    給付費用，而詐得五百零二元之醫療費用給付，自足生該局對醫療管理之正確性
    及使全國健康保險資源受有不當之損害。是核被告乙○○所為，係犯刑法第二百
    十六條、第二百十五條、第二百二十條第二項之行使業務登載不實文書罪及同法
    第三百三十九條第一項之詐欺取財罪。被告以其明知為不實之事項而登載於其業
    務上作成之文書後持以行使，其於業務上文書登載不實之低度行為，應為其行使
    之高度行為所吸收，不另論其於業務上文書登載不實罪。又其先後二次詐欺取財
    及行使業務登載不實文書犯行，均時間緊接，觸犯構成要件相同之罪名，顯各係
    基於概括犯意而為之，均應依刑法第五十六條之規定，論以連續犯，並依法加重
    其刑。被告所犯上開二罪間，有方法結果之牽連關係，依刑法第五十五條之規定
    ，應從一重之詐欺取財罪處斷。審酌被告乙○○詐取之金額僅五百零二元，僅因
    一時貪念，致罹刑典，尚屬非鉅，且被告之年齡已七十七歲等一切情狀，量處如
    主文所示之刑，併諭知易科罰金之折算標準。末按行為後法律有變更者，適用裁
    判時之法律，刑法第二條第一項前段定有明文，又易服勞役及期間、數罪併罰之
    定執行刑、緩刑及易以訓誡易科罰金各事項，均依新法，有最高法院二十四年七
    月總會決議（二）可資參照，而刑法第四十一條已於九十年一月十日修正，並於
    同年月十二日生效，參諸前揭法條規定及決議意旨，本案自應適用裁判時即修正
    後刑法第四十一條第一項規定，諭知易科罰金之折算標準，併此敘明。
三、公訴意旨另以被告乙○○尚以前揭方式，未經看診，蓋用蕭靜惠（Ｂ５、Ｃ５）
    、戊○○（Ｃ３、Ｃ４）、丁○○（Ａ１～Ａ６）之健康保險卡，向中央健康保
    險局詐得二千九百十元等語。公訴人認被告此部分之犯行無非以蕭靜惠、丁○○
    於偵訊中之證述，及中央健康保險局與建達診所簽訂之契約、中央健康保險局業
    務訪查紀錄、醫事機構保險對象就醫其間歸戶、病歷表等資為論罪之依據，惟查
    ，證人丁○○於偵訊及本院審理中均結證：伊確有親自前往建達診所看診，證人
    蕭靜惠於偵訊中亦結證：伊確實因酸痛及感冒去看診，看一次蓋二格健保卡等語
    ，是被告於病歷上記載蕭靜惠於八十九年五月二十八日及同年八月二十八日之看
    診及丁○○之健保卡Ａ１至Ａ６之看診即非不實之記載，又證人戊○○經傳訊後
    未到庭，而戊○○、蕭靜惠、丁○○等人於接受中央健康保險局高屏分局職員丙○○、甲○○訪查時所為之陳述，固記載於中央健康保險局業務訪查訪問紀錄，
    然此係審判外之陳述，依刑事訴訟法第一百五十九條之規定，自不得採為認定事
    實之證據，此外，復查無其他證據足資證人被告尚有詐領前開二千九百十元醫療
    費用之犯行，是被告此部分之犯罪嫌疑不足，不能證明被告此部分之犯行，原應
    為無罪之諭知，惟公訴意旨認與前開論罪科刑部分有連續犯之裁判上一罪之關係
    ，依審判不可分之法理，爰不另為無罪之諭知。
據上論斷，應依刑事訴訟法第二百九十九條第一項前段，刑法第二條第一項前段、第
五十六條、第二百十五條、第二百十六條、第二百二十條第二項、第三百三十九條第
一項、第五十五條、第四十一條第一項，罰金罰鍰提高標準條例第一條前段、第二條
，判決如主文。
本案經檢察官楊婉莉到庭執行職務。
中      華      民      國      九十一      年      三      月    五    日
                                          臺灣高雄地方法院刑事庭
                                              法  官   涂裕洪
右正本證明與原本無異。
如不服本判決，應於判決送達後十日內，向本院提出上訴狀。
                                              書記官   賴佳慧
中    華    民    國      九十一      年      三      月      六      日
附錄本判決論罪之法條：
刑法第三百三十九條第一項：
意圖為自己或第三人不法之所有，以詐術使人將本人或第三人之物交付者，處五年以
下有期徒刑、拘役或科或併科一千元以下罰金。
刑法第二百二十條：
在紙上或物品上之文字、符號、圖畫、照像，依習慣或特約，足以為表示其用意之證
明者，關於本章及本章以外各罪，以文書論。錄音、錄影或電磁紀錄，藉機器或電腦
之處理所顯示之聲音、影像或符號，足以為表示其用意之證明者，亦同。
稱電磁紀錄，指以電子、磁性或其他無法以人之知覺直接認識之方式所製
成之紀錄，而供電腦處理之用者。
刑法第二百十五條：
從事業務之人，明知為不實之事項，而登載於其業務上作成之文書，足以生損害於公
眾或他人者，處三年以下有期徒刑、拘役或五百元以下罰金。
刑法第二百十六條：
行使第二百十條至第二百十五條之文書者，依偽造、變造文書或登載不實事項或使登
載不實事項之規定處斷。
